【裁判字號】    92,判,970
【裁判日期】    920731
【裁判案由】    贈與稅
【裁判全文】
最  高  行  政  法  院  判  決                    九十二年度判字第九七○號
    上  訴  人  甲○○
    被 上訴 人  財政部臺灣省中區國稅局
    代  表  人  許虞哲
右當事人間因贈與稅事件，上訴人對於中華民國九十一年五月十五日臺中高等行政法
院九十年度訴字第一六六四號判決，提起上訴，本院判決如左：
    主  文
上訴駁回。
上訴審訴訟費用由上訴人負擔。
    理  由
本件上訴人起訴主張：上訴人辦理被繼承人蔡奇瑞（民國八十五年六月二十九日死亡
）之遺產稅申報，經被上訴人初查認定被繼承人之存款，於八十一年九月二十三日至
八十三年三月三十一日間分別贈與蔡珮娟、蔡珮琪（均為被繼承人之孫女）、江淑玲
（非被繼承人親屬）、蔡榮木（被繼承人之子）、蔡陳育（被繼承人之媳）等人，遂
核定各該年度之贈與總額及應納稅額，並因被繼承人已死亡，乃以其繼承人為納稅義
務人發單補徵。惟依財政部六十五年九月九日台財稅第三六○九一號函釋，被繼承人
使用存款之用途，繼承人不負舉證之責，且蔡榮木、蔡陳育、蔡佩娟、蔡佩琪等人均
為被繼承人生前經營之瑞懌建設股份有限公司（以下簡稱瑞懌公司）股東，該公司向
金融機構借得新臺幣（下同）一四○、○○○、○○○元係供公司業務週轉，而現行
公司借用股東帳戶調度資金，本常有之事，被上訴人既擁有金融機構存款流向追查之
權，應可再就系爭款項之流程再予查證究明係公司用途抑或單純贈與，奈被上訴人卻
便宜行事，率認定屬贈與行為，對上訴人之主張棄而不論反要求上訴人提示證據，豈
非強人所難。更可議者，江淑鈴與被繼承人非親非故，僅係公司招聘之會計人員，被
繼承人有何理由贈與鉅款，實有違經驗法則等情，爰請判決將訴願決定、復查決定及
原處分均撤銷。
被上訴人則以：本件係就上訴人列報被繼承人生前鉅額未償債務，應自遺產總額中扣
除，而經查核貸款資金流向衍生查得被繼承人涉有贈與情事，並有相關資金流程附卷
可稽，則上訴人稱係瑞懌公司建築融資借款之運用，顯有矛盾；且以公司為獨立之權
利義務主體，原無需借用股東帳戶調度公司資金，如有該項事實，應由主張者負舉證
之責。又財政部六十五年九月九日台財稅第三六○九一號函釋，係就被繼承人自行提
領存款之情形，所為舉證責任分配之解釋性規定，與系爭款項係由受贈人提領者不同
，況該函釋已因違反現行遺產及贈與稅法施行細則第十三條規定，而免列於九十年版
遺產及贈與稅法令彙編中。系爭款項既由受贈人等所提領，則其用途倘確如上訴人所
稱係瑞懌公司建築融資借款之運用，自應由上訴人提出該公司帳證及相關資金流程等
文件佐證。至受贈人江淑鈴與被繼承人之關係為何，尚非贈與之要件，自非於核課贈
與稅時所必須查明之事項。又上訴人主張應由受贈人為贈與稅納稅義務人，除符合遺
產及贈與稅法第七條第二款規定之情形外，其主張並不可採等語，作為抗辯。
原審斟酌全辯論意旨及調查證據之結果，以：本件被上訴人於調查被繼承人生前鉅額
貸款資金流向時，查得八十一年九月二十三日至八十三年三月三十一日間，被繼承人
之子蔡榮木、孫女蔡珮娟、蔡珮琪及訴外人江淑鈴、李素華等人，自被繼承人於台中
市第四信用合作社之帳戶，以現金分次提領方式，分別提領二八、二七○、○○○元
（八十一年度），一六○、二九二、八一三元（八十二年度），一一三、九○三、七
五五元（八十三年度），另被繼承人在中興商業銀行之定期存款八、○○○、○○○
元，於八十四年一月十七日辦理解約，轉存入被繼承人之媳蔡陳育帳戶。乃函請蔡珮
娟、蔡珮琪、江淑鈴及李素華等人說明提領系爭款項之資金用途及提示相關證明，惟
除李素華說明其係奉蔡珮琪指示提領匯出不知用途外，餘則未予答覆，故依行為時遺
產及贈與稅法第四條規定核課贈與稅。上訴人申經被上訴人復查決定，以本件所核定
之贈與事實，有卷附系爭款項之台中市第四信用合作社大額提款登記簿影本及中興商
業銀行台中分行八十七年十月二十六日興中存第二二五號函可稽，且上訴人迄未就系
爭款項之資金運用，提示足以證明其非贈與之具體事證，及將系爭款項回存之資金流
程供核，參諸本院三十六年判字第十六號判例意旨，自難認其主張之事實為真實。次
查依被繼承人之媳蔡陳育所提示供擔保借出系爭款項之建物登記謄本影本所載，借款
之債務人為被繼承人，是上訴人主張系爭款項來源，係瑞懌公司之建築融資借款，亦
無可採。惟依中興商業銀行台中分行八十七年十月二十六日興中存第二二五號函附存
款交易明細，被繼承人定期存款八、○○○、○○○元於八十四年一月十七日提前解
約存入蔡陳育之金額為七、九三五、一三五元，復查結果，該差額部分之六四、八六
五元，准自八十四年度贈與總額中減除，重行核定為一二、四○九、一三五元，其餘
復查駁回。上訴人不服，提起訴願，復遭駁回，遂提起本件訴訟。經查，民法第一千
一百四十八條規定：「繼承人自繼承開始時，除本法另有規定外，承受被繼承人財產
上之一切權利、義務。但權利、義務專屬於被繼承人本身者，不在此限。」故凡被繼
承人所負之債務，不論係私法上之債務或公法上之債務，除被繼承人一身之專屬債務
外，均得為繼承之標的。又稅捐債務於法定課稅要件事實實現時發生，而非於課稅處
分成立時發生。被繼承人死亡時，被上訴人雖尚未對其核發課稅處分，惟並不影響稅
捐債務於被繼承人生前贈與之法定課稅要件事實實現時即已成立之效果，且因被繼承
人生前未依限申報贈與稅，其所負贈與稅債務，為公法上之財產債務，不具一身專屬
性，依前揭規定自應由其繼承人繼承。財政部八十一年六月三十日台財稅第0000
00000號及法務部八十一年三月四日律字第○二九九八號函釋亦持相同見解。次
按「動產所有權之歸屬，原以占有為要件，此項存款既係被繼承人之名義存入，其物
權為存款人所有，在未提領以前，不能指為他人所有，否則權利義務之主體無從確定
，物權陷於紊亂」（本院六十二年判字第一二七號判例參照）。本件被繼承人生前以
其自己名義開立存戶，將款存入銀行，其存款自屬其所有，而蔡奇瑞生前或以自己之
存款（財產），同意由其子蔡榮木及孫女蔡珮娟、蔡珮琪提領取去；或將自己定期存
款辦理解約，轉存入其媳蔡陳育帳戶，使蔡陳育得自由處分該存入之財產，其與蔡榮
木、蔡珮娟、蔡珮琪及蔡陳育間即有授受之行為，外觀上有財產之移動事實，復無證
據足以證明系爭金額又回流交付被繼承人，即蔡榮木、蔡珮娟、蔡珮琪僅為代領人而
已，或其間有何對價之關係存在（含蔡奇瑞將款轉入蔡陳育帳戶部分），其等授受行
為即與行為時遺產及贈與稅法第四條第二項所稱「贈與」之要件相當，上訴人主張該
授受行為非屬贈與，自應就其主張之事實負舉證責任。而被上訴人所核定之贈與事實
，有卷附系爭款項之台中市第四信用合作社大額提款登記簿影本及中興商業銀行台中
分行八十七年十月二十六日興中存第二二五號函附於原處分卷可稽，且上訴人及蔡珮
娟、蔡珮琪迄未就系爭款項之資金運用，依被上訴人函示意旨，提示足以證明其非贈
與之具體事證，及將系爭款項回存之資金流程供核；再依被繼承人之媳蔡陳育所提示
供擔保借出系爭款項之建物登記簿謄本影本所載，借款之債務人為被繼承人，亦無法
證明系爭款項來源，係瑞懌建設公司之建築融資借款；又公司為獨立之權利義務主體
，原無需借用股東帳戶調度公司資金，如有該項事實，則應由主張者負舉證之責，惟
上訴人仍未能證明被繼承人帳戶經提領之系爭款項，係瑞懌建設公司之資金。另被上
訴人查得李素華提領被繼承人存款部分，據李素華稱：伊當時在瑞懌建設公司擔任特
別助理一職，其時負責財務管理之蔡珮琪於其任職期間，曾多次囑其自蔡奇瑞四信帳
戶提領現金，並依其指示匯出，不知用途等語，有其說明書附於原處分卷可稽；而江
淑鈴於原審行準備程序時證稱：其當時擔任會計及處理公司大小雜務，於任職期間曾
多次依其上司蔡珮琪指示，至銀行提領現款，領得之款或依蔡珮琪指示匯出，或將領
得之現金交給蔡珮琪，系爭台中四信備查簿領款資料所載都是蔡珮琪指示領取，並非
贈送給伊者，然因時隔已久，當時其至何家銀行匯款已無從記憶等語。查李素華與江
淑鈴既均於任職期間受蔡珮琪指示提領蔡奇瑞所有之存款，並依蔡珮琪指示將領得之
款匯出或交給蔡珮琪，則李素華、江淑鈴僅為蔡珮琪之使用人，此部分之款同上情形
上訴人及蔡珮琪均無證據足以證明該等金額又回流交付被繼承人，即蔡珮琪僅為代領
人而已，或其間有何對價之關係存在，自應將之歸入蔡珮琪之受贈金額。雖被上訴人
將江淑鈴依蔡珮琪指示領取部分認屬蔡奇瑞贈與江淑鈴者，尚有未恰，惟其贈與總額
、應納稅額、納稅義務人不變。是原處分以上訴人等為納稅義務人發單補徵系爭贈與
稅，復查決定以前揭理由及依中興商業銀行台中分行八十七年十月二十六日興中存第
二二五號函附存款交易明細，被繼承人定期存款八、○○○、○○○元於八十四年一
月十七日提前解約存入蔡陳育之金額為七、九三五、一三五元，復查結果，該差額部
分之六四、八六五元，准自八十四年度贈與總額中減除，重行核定為一二、四○九、
一三五元，其餘復查駁回，並無不合，訴願決定予以維持，亦無違誤。至財政部六十
五年九月九日台財稅第三六○九一號函釋，係就被繼承人自行提領存款之情形，所為
舉證責任分配之解釋性規定，與本件系爭款項係由受贈人提領者不同，原告援引爭執
，顯有誤解。又該函釋已因違反現行遺產及贈與稅法施行細則第十三條規定，而免列
於九十年版遺產及贈與稅法令彙編中，附此敘明，因將上訴人之訴駁回。
上訴意旨略謂：被繼承人生前於八十一年起，因經營建設公司調度之資金，上訴人確
不知其用途，如何舉證？依財政部八十一年六月三十日台財稅第八一一六六九三八五
號函釋，自應向其所謂受贈人發單補徵。原判決理由對上訴人前揭主張隻字未提，亦
未闡明不採之理由，有判決不備理由之違法。又依財政部六十五年九月九日台財稅第
三六○九一號函，證明被上訴人之認定有悖證據法則，且該函釋未明文被繼承人須親
自提領始可適用。再者，遺贈稅法施行細則第十三條明文「被繼承死亡前因重病無法
處理事務期間」之提款行為，繼承人始負舉證責任，與前揭函釋意旨相同，何以函釋
違反施行細則第十三條之規定？系爭款項自八十一年即已陸續發生，該期間被繼承人
並未發生因重病無法處理事務情事，因此，若稽徵機關課繼承人舉證之責，於法無據
。被上訴人以於法無據之主觀認知，推論課稅，再藉舉證責任之轉換強制上訴人舉證
，明顯違反租稅法律主義原則，原判決不察，亦難謂適法云云。
按「贈與稅之納稅義務人為贈與人。但贈與人有左列情形之一者，以受贈人為納稅義
務人：一行蹤不明者。二逾本法規定繳納期限尚未繳納，且在中華民國境內無財產可
供執行者」，為行為時遺產及贈與稅法第七條第一項所規定。本件贈與人為上訴人之
被繼承人，除有符合遺產及贈與稅法第七條規定之情形外，其死亡後應繳納之贈與稅
，自應依民法繼承編有關規定辦理。原判決業已敘明，依民法第一千一百四十八條規
定，凡被繼承人所負之債務，不論係私法上之債務或公法上之債務，應由其繼承人繼
承，尚無所指判決不備理由之違背法令情事。次查本件被繼承人生前將其銀行存款戶
，同意由其子蔡榮木及孫女蔡珮娟、蔡珮琪提領；或將自己定期存款解約轉存入其媳
蔡陳育帳戶，則其與蔡榮木、蔡珮娟、蔡珮琪及蔡陳育間即有授受之行為，外觀上並
有財產之移動事實，核與贈與之要件相當，上訴人主張該授受行為非屬贈與，自應就
其主張之事實負舉證責任。上訴論旨，執前述各點，並以原審取捨證據、認定事實之
職權行使，任意指摘原判決違誤，求予廢棄，難認有理由，應予駁回。
據上論結，本件上訴為無理由，爰依行政訴訟法第二百五十五條第一項、第九十八條
第三項前段，判決如主文。
中    華    民    國    九十二      年      七        月    三十一      日
                    最 高 行 政 法 院  第 四 庭
                                審 判 長 法  官      廖  政  雄
                                         法  官      趙  永  康
                                         法  官      林  清  祥
                                         法  官      鍾  耀  光
                                         法  官      姜  仁  脩
右  正  本  證  明  與  原  本  無  異
                                         法院書記官  蘇  金  全
中    華    民    國    九十二      年      七        月    三十一      日


司法院資訊處製作；財團法人民間司法改革基金會備份。
